【裁判字號】    97,家聲,243
【裁判日期】    970605
【裁判案由】    酌給遺產
【裁判全文】
臺灣臺北地方法院民事裁定             97年度家聲字第243號
聲  請  人  甲○○
上列聲請人對被繼承人乙○○○請求酌給遺產事件，本院裁定如
下：
   主       文
聲請駁回。
聲請程序費用新台幣壹仟元由聲請人負擔。
   理       由
一、本件聲請意旨略以：聲請人於民國28年9月30日生，聲請人
    之繼母即被繼承人乙○○○於96年9 月24日過世，遺有新台
    幣（下同）150 萬元之遺產，無人繼承，請求酌定由被繼承
    人乙○○○配偶郭永昌之女甲○○繼承該遺產。聲請人之生
    父郭永昌與生母蔡金玉於47年辦理離婚登記，50年生父郭永
    昌與被繼承人乙○○○結婚，婚後並無子女，被繼承人乙○
    ○○對聲請人照顧有加，聲請人由被繼承人乙○○○一手帶
    大，並以母女相稱，雖無法定養女之設定，確有養女之實。
    67年間聲請人生父郭永昌因病逝世，被繼承人乙○○○生活
    頓失依靠，便由聲請人接到臺北照顧近30年，聲請人及聲請
    人配偶無條件供應被繼承人乙○○○生活所需，另為求被繼
    承人乙○○○安心生活，將生父郭永昌所遺留30萬元，以被
    繼承人乙○○○名義定存於郵局，至今本利和已達150 萬元
    ，亦屬該筆遺產。聲請人配偶於95年逝世，被繼承人乙○○
    ○又於96年9 月逝世，使聲請人生活失去依靠，聲請人為避
    免老年生活造成子女負擔，再加上本身對遺產稅法並不瞭解
    ，才造成該筆遺產聲請人無法繼承之窘況，故請求酌定該筆
    遺產由聲請人繼承云云。
二、按民法規定應開親屬會議時，由當事人、法定代理人或其他
    利害關係人召集之。親屬會議不能召開或召開有困難時，依
    法應經親屬會議處理之事項，由有召集權人聲請法院處理之
    ，民法第1129條、第1132條第2項分別定有明文。復按被繼
    承人生前繼續扶養之人，應由親屬會議依其所受扶養之程度
    及其他關係，酌給遺產，民法第1149條亦有明定。
三、本件被繼承人乙○○○於96年9 月24日死亡，其配偶郭永昌
    先於被繼承人乙○○○死亡，無直系血親卑親屬，且無其他
    順位繼承人，此有除戶戶籍謄本、繼承系統表附卷可稽，堪
    信為真實。
四、聲請人以親屬會議召開有困難為由，聲請本院酌給遺產，並
    提出親屬會議成員系統表附卷可稽，由該親屬會議成員系統
    表所示，被繼承人乙○○○在台灣地區確無民法第1131條所
    規定之親屬，親屬會議之召開確有困難。被繼承人乙○○○
    為聲請人之繼母，足認聲請人應為被繼承人乙○○○之利害
    關係人，而認聲請人有民法第1129條規定之召集親屬會議之
    權限。又依民法第1149條所定，酌給遺產事件既為應經親屬
    會議處理之事項，親屬會議召開有困難時，聲請人即召集權
    人依民法第1132條規定聲請法院處理，即屬合法，合先敘明
    。
五、經查，聲請人主張其生父郭永昌於67年間逝世後，被繼承人
    乙○○○便由聲請人接到臺北就近照顧迄今，已近30年，今
    被繼承人乙○○○於96年9 月24日死亡，遺有遺產150 萬元
    ，依法請求酌給遺產云云。惟查，就民法第1149條遺產酌給
    請求權之立法條文觀之，遺產酌給請求權之請求權人係受被
    繼承人於生前繼續扶養之人，其立法目的係恐被繼承人生前
    繼續扶養之人．因被繼承人死亡，一時失其依附，生活無著
    ，乃立法規範應由親屬會議決議酌給遺產，以保障其基本生
    活條件之謂。又所謂扶養係提供必要之經濟的供給，按彼此
    間關係之親疏遠近，決定扶養之範圍究屬生活保持程度或生
    活扶助程度，前者涉及扶養需要者之全需要，須供應與扶養
    需要者身份相當之需要，而後者以支付不可缺的需要為已足
    。易言之，扶養乃扶養人對受扶養人提供經濟支持，以供受
    扶養人能繼續生活。而就聲請人聲請意旨觀之，聲請人並非
    被繼承人乙○○○生前繼續扶養之人，反是被繼承人乙○○
    ○生前繼續受聲請人之扶養，已與上開法定要件不合。而況
    依聲請人所提出之戶籍謄本所示，聲請人至少亦有二名子女
    陳耀東、陳蕙芬可以照顧聲請人生活之所需，聲請人並無生
    活條件喪失保障之情形，衡諸上開立法意旨，聲請人之情形
    顯亦不符民法第1149條規定之酌給遺產要件。從而，聲請人
    依民法第1149條規定請求酌給遺產，洵屬無據，其聲請應予
    駁回。
六、依非訟事件法第21條第2 項、民事訴訟法第78條，裁定如主
    文。
中    華    民    國    97    年    6     月    5     日
                          家事法庭法  官  黃桂興
以上正本證明與原本無異
如不服本裁定應於送達後10日內向本院提出抗告狀，並繳納抗告
費新臺幣1,000元。
中    華    民    國    97    年    6     月    5     日
                                  書記官  陳俐妙


司法院資訊處製作；財團法人民間司法改革基金會備份。
